最高法院刑事判決　　　　　　九十四年度台上字第七一七二號
　　上　訴　人　台灣高等法院檢察署檢察官
　　被　　　告　甲○○
上列上訴人因被告偽證案件，不服台灣高等法院中華民國九十二
年二月二十七日第二審判決（九十一年度上訴字第三五八０號，
起訴案號：台灣台北地方法院檢察署九十年度偵字第三六五一號
），提起上訴，本院判決如下：
    主  文
上訴駁回。
    理  由
按刑事訴訟法第三百七十七條規定，上訴於第三審法院，非以判
決違背法令為理由，不得為之。是提起第三審上訴，應以原判決
違背法令為理由，係屬法定要件。如果上訴理由狀並未依據卷內
訴訟資料，具體指摘原判決不適用何種法則或如何適用不當，或
所指摘原判決違法情事，顯與法律規定得為第三審上訴理由之違
法情形，不相適合時，均應認其上訴為違背法律上之程式，予以
駁回。本件檢察官上訴意旨略稱：(一)、原判決理由欄或謂：遍閱
台灣士林地方法院內湖簡易庭民國八十八年度湖小字第一七號民
事案全卷，其內並無檢察官所指彭美蓮供述：「因甲○○之借款
，係透過原告（即丁台英）向其所借，原告曾承諾若甲○○退票
時，任由被告（即彭美蓮）於會款中扣除退票之款。」等情之記
載；或謂：丁台英於上開民事訴訟請求給付會款案件中，與彭美
蓮係立於相互對立之地位，要難以丁台英之指訴即為不利於被告
甲○○之認定。被告之配偶徐禾存所寄發之存證信函雖載有：「
‧‧‧．．尚欠之款據蘇哲鋒所言約新台幣（下同）壹佰陸拾多
萬，扣除代付彭小姐後，究竟多少？‧‧‧」等語，其與本件支
票借貸關係究係存於被告、丁台英、彭美蓮何者之間，並無直接
之關聯，無法據此推論票款之借貸關係確係存於被告與彭美蓮之
間等情，其所論述之理由有明顯之矛盾。(二)、彭美蓮於台灣士林
地方法院內湖簡易庭八十八年度湖小字第一七號民事事件，所提
出之攻擊防禦方法曾主張：「何愛玉係其所使用參加系爭互助會
之人頭，『因甲○○之借款係透過原告（即丁台英）向其所借』
，原告曾承諾若甲○○退票時，任由被告（即彭美蓮）於會款中
扣除退票之款」等情，並對丁台英起訴之請求為抵銷之抗辯，復
提出偽造丁台英署名之字條一張內載：「蘇大姐，我已答應彭美
蓮，讓她扣會款，您可不要退票了。丁台英」等情，致承審法官
認定：「．．．．．本件所應審究者厥為原告是否允諾以上開會
款『抵扣訴外人甲○○所積欠被告之十萬元借款，即是否曾承擔
訴外人甲○○之債務，．．．．」等情。縱丁台英曾不服前開判
決提起上訴，然其並不影響彭美蓮抵銷權之行使，原審對被告為
無罪諭知所論述之理由，顯與前開民事事件卷內證物相悖。且縱
台灣士林地方法院內湖簡易庭八十八年度湖小字第一七號民事事
件筆錄，就彭美蓮供述：「因甲○○之借款係透過原告（即丁台
英）向其所借，原告曾承諾若甲○○退票時，任由被告（即彭美
蓮）於會款中扣除退票之款」等情，疏未記載，惟於該民事事件
判決書被告抗辯欄中已載明甚詳，檢察官於起訴書中所舉之理由
並無誤會。況被告與其配偶徐禾存共同詐欺丁台英得逞後，徐禾
存所寄發之存證信函內容載有：「．．．．．尚欠之款據蘇哲鋒
所言約壹佰陸拾多萬，『扣除代付彭小姐後』究竟有多少？．
．．．．」等語，顯然支票借款之借貸關係與彭美蓮行使抵銷權
抗辯之法律關係，係存於被告與丁台英、彭美蓮之間。又台灣高
等法院八十八年度上訴字第四七二六號刑事判決事實欄亦記載：
徐禾存（原名徐繼存）、甲○○二人基於共同意圖為自己不法之
所有概括犯意聯絡．．．．．先後多次向丁台英詐借款項合計一
百六十七萬三千六百元等情。原判決為被告無罪之諭知，於法有
違。(三)、丁台英雖不否認曾帶彭美蓮至被告家中，然丁台英介紹
被告與彭美蓮認識之目的，係被告欲向彭美蓮借款週轉。苟丁台
英確有積欠彭美蓮十萬元債務，其大可將已持有數紙被告簽發之
支票背書轉讓彭美蓮即可，何必大費周章輾轉介紹被告與彭美蓮
認識，或逕向被告商借支票背書交付彭美蓮即可。乃原審就上開
各情未予詳查，即為被告無罪之諭知，於法有違等語。
惟查原判決以公訴意旨略稱：被告明知起訴書所載面額十萬元之
支票一紙係其所簽發，因需款孔急而透過丁台英持向彭美蓮調借
現金，竟基於偽證之故意，於八十九年三月二十九日，在台灣士
林地方法院八十八年度小上字第四號丁台英訴請彭美蓮給付會款
事件準備程序中，就該案情有重要關係之事項具結並虛偽證稱：
「（問：認識彭美蓮？）答：是經由丁台英認識彭美蓮的，丁台
英說她欠彭美蓮十萬元的錢，叫我開一張十萬的票給丁台英，丁
台英再轉給彭美蓮」、「（問：為何要開十萬元的票給丁台英？
）答：那時我們常有金錢往來，有約定如在金錢不大的額數，我
要支援她」、「（問：為何延後提示？）答：這張票當時我有向
丁台英說我可能沒錢付，叫她向她朋友說晚一點提示，如有利息
損失，我願意付。」云云，使該案件承審法官陷於錯誤，採信彭
美蓮係以借款債務抵銷會款債務之主張，判決駁回丁台英之上訴
，致審判結果發生錯誤。因認被告涉犯刑法第一百六十八條之偽
證罪嫌。訊據被告否認有何檢察官所指之犯行，辯稱：丁台英係
伊弟之女友而認識，丁台英與彭美蓮則是十幾年的同事，伊根本
不認識彭美蓮，後來伊跟丁台英有借貸關係，丁台英於某日打電
話給伊，說之前借伊的錢其中十萬元是她向同事借的，並說她等
會到伊公司，後來她就帶彭美蓮到伊台北市○○街一八一之一號
三樓之宋林出版社公司，丁台英跟伊說可不可以開一張十萬元的
支票給她還給同事，伊當時認為可能是丁台英不好意思跟伊要錢
，所以找她同事以其同事名義一起來要錢，然伊確有欠丁台英錢
所以就開支票給她，丁台英當場將支票拿給彭美蓮並一起離去，
那是伊第一次見到彭美蓮，伊未向彭美蓮借錢等語。經查丁台英
起訴請求彭美蓮給付會款之前開民事事件業經敗訴確定，有台灣
士林地方法院內湖簡易庭八十八年度湖小字第一七號民事判決影
本、台灣士林地方法院八十八年度小上字第四號民事判決影本附
卷可稽。又稽諸台灣士林地方法院內湖簡易庭八十八年度湖小字
第一七號民事案卷內，並無檢察官於起訴書中所指彭美蓮供述：
「因甲○○之借款，係透過原告（即丁台英）向其所借，原告曾
承諾若甲○○退票時，任由被告（即彭美蓮）於會款中扣除退票
之款。」等情之記載，檢察官於起訴書中所為之上開記載顯屬有
誤。另彭美蓮證稱：「原本是丁台英欠我錢，因為我們是同事，
所以我們多年來有金額比較小且多次的借貸關係，我跟她要錢，
她說她沒有錢，她朋友把她的錢借走了，所以她要把她跟她朋友
的借貸關係，與我們之間的借貸關係拖進來混在一起。所以丁台
英來我家說要帶我到她朋友家拿錢，她跟我說如果我不去的話，
她的朋友就不會給她錢，然後她就帶我到她朋友那裡，地點是在
撫遠街靠大馬路旁邊的大樓，是坐電梯上去的，到三樓，找她的
朋友甲○○，那時我沒有見過甲○○，我就是那次見到甲○○。
丁台英就跟甲○○說話，我沒有看到票子是何人開的，後來丁台
英把這張支票交給我，我們三人在一個好像是公司的地方，丁台
英去跟甲○○談，談完之後丁台英就把一張支票給我。丁台英當
初拿這張支票給我的時候，是要拿來當作她還我所欠的錢。」等
情甚詳，即丁台英於原審亦供稱：伊與彭美蓮是台北市團管區之
同事，彭美蓮是伊之關係才認識被告等情，復不否認曾帶彭美蓮
至被告住處，堪認被告辯解各情係屬事實。至第一審檢察官不服
第一審諭知被告無罪之判決，其上訴意旨指稱：被告之配偶徐禾
存致丁台英信函中載有：「‧‧‧．．扣除代付彭小姐後，‧‧
‧」等字，足徵彭美蓮係扣除丁台英之會款作為代付被告之借款
，被告與彭美蓮間之借貸關係，實與丁台英無涉。又倘丁台英確
有積欠彭美蓮借款十萬元未還，則彭美蓮自可於八十六年六月五
日標得丁台英為會首之會款後，按月抵銷借款，何需延至八十六
年九月始向被告商借支票輾轉交付？另被告茍非向彭美蓮借款，
何以願負擔利息損失云云。然丁台英於上開民事訴訟請求給付會
款案件中，其與彭美蓮係立於相互對立之地位，自不得以丁台英
片面之指訴即為不利被告之認定。而徐禾存所寄發之存證信函所
載上情，並無從據以推論所謂借貸關係存於被告與彭美蓮之間。
檢察官所舉之證據不足以證明被告有起訴書所載之犯行，此外，
亦查無其他積極證據足資證明被告確有公訴意旨所指之犯行。因
而維持第一審諭知被告無罪之判決，駁回檢察官在第二審之上訴
，已說明其論斷所憑之依據及理由，從形式上觀察，並無違背法
令之情形。按證據之取捨與證據之證明力如何，均屬事實審法院
得自由裁量、判斷之職權；苟其此項裁量、判斷，並不悖乎通常
一般之人日常生活經驗之定則或論理法則，又於判決內論其何
以作此判斷之心證理由者，即不得任意指摘其為違法，而據為提
起第三審上訴之合法理由。原審綜合斟酌前述各項事證，論斷說
明本件不能證明被告有檢察官所指之犯行等情，乃屬其採證職權
之合法行使，且亦無檢察官上訴意旨所稱理由矛盾情事，不容任
意指為違法。原判決已說明稽諸台灣士林地方法院內湖簡易庭八
十八年度湖小字第一七號民事案卷內，並無檢察官於起訴書中所
指彭美蓮供述：「因甲○○之借款，係透過原告（即丁台英）向
其所借，原告曾承諾若甲○○退票時，任由被告（即彭美蓮）於
會款中扣除退票之款。」等情之記載，且按諸彭美蓮亦否認於前
揭民事事件審理中曾為上開供述（第一審卷第二一六至二一七頁
）。原審因而據以論斷檢察官於起訴書中指稱彭美蓮曾為上開供
述，顯屬有誤，檢察官所舉之證據不足以證明被告確有檢察官所
指之犯行等情，並非無據。按檢察官就被告犯罪事實，有舉證責
任，並指出證明之方法，刑事訴訟法第一百六十一條第一項定有
明文。且認定犯罪事實所憑之證據，雖不以直接證據為限，間接
證據亦包括在內，然而無論直接證據或間接證據，其為訴訟上之
證明，須於通常一般人均不致有所懷疑，而得確信其為真實之程
度者，始得據為有罪之認定，倘其證明尚未達到此一程度，而有
合理之懷疑存在時，即不能遽為不利被告之認定。原判決已論斷
說明檢察官所舉之證據，尚不足以證明被告確有公訴意旨所指之
犯行，檢察官上訴意旨就原判決為論斷說明之事項，徒憑己意任
為不利被告之推論，並非有據。檢察官上訴意旨就原審取捨證據
論斷事實之職權行使，暨原審已調查說明之事項，漫加指摘於法
有違云云，均與法律規定得為第三審上訴理由之違法情形不相適
合，其上訴違背法律上之程式，應予駁回。
據上論結，應依刑事訴訟法第三百九十五條前段，判決如主文。
中　　華　　民　　國　九十四　年　 十二　 月　二十二　日
                      最高法院刑事第一庭
                          審判長法官  董　明　霈
                                法官  林　茂　雄
                                法官  張　祺　祥
                                法官  呂　永　福
                                法官  黃　正　興
      本件正本證明與原本無異
                                      書  記  官
中　　華　　民　　國　九十四　年　 十二　 月　二十九　日
                                                      J
